---
title: "Examen onderzoekstechnieken"
author: "Indy Van Canegem"
date: "4 juni 2019"
output: html_document
---

```{r setup, include=FALSE}
knitr::opts_chunk$set(echo = TRUE)
```

##LIBRARIES + INLADEN FILES RUN DIT EERST!
```{r}
library(TTR)
library(forecast)
library(ggplot2)
library(DAAG)
library(lattice)
library(tools)
library(readxl)
library(foreign)
library(lsr)
library(tools)


#absoluut pad zetten naar de gegevenbestanden
setwd("C:/Users/IndyV/OneDrive/HoGent/2e Jaar Toegepaste Informatica/Onderzoekstechnieken/onderzoekstechnieken-cursus/oefeningen/data/hfst8_tijdsreeksen")

#laden van files.
load_file <- function(path) {
  type <- file_ext(path)
  if (type == "xlsx") {
    return(read_excel(path))
  } else if (type == "sav") {
    return(read.spss(path, to.data.frame=TRUE))
  } else if (type == "csv") {
    return(read.csv(path))
  } else if (type == "txt") {
    return(read.delim(path))
  }
}

help(file_ext)
#variabelen setten voor voorbeelden 
passagiers<-read.csv("Passagiers2.csv")
android<-load_file("C:/Users/IndyV/OneDrive/HoGent/2e Jaar Toegepaste Informatica/Onderzoekstechnieken/onderzoekstechnieken-cursus/oefeningen/data/hfst3_1variabele/android_persistence_cpu.xlsx")

```
##NA's uit data halen:
```{r}
pizza<-load_file("C:/Users/IndyV/OneDrive/HoGent/2e Jaar Toegepaste Informatica/Onderzoekstechnieken/onderzoekstechnieken-cursus/oefeningen/data/hfst6_2variabelen/Pizza.csv")
X<-pizza$CostPerSlice[!is.na(pizza$CostPerSlice)]
```
##Hoofdstuk 3: Analyse op 1 variabele

Quartielen, min, max gemiddelde en mediaan geven:
```{r}
summary(passagiers)
```

Frequenties a.d.h.v histogram + overlay van een normale verdeling:
```{r}
hist(android$Tijd, main = "Verdeling van de tijd",xlab = "De gemeten cpu tijd")
#Nu een histogram met een overlay van een normale verdeling
n<-81
mu<-183
sd<-36
observations<-rnorm(n = n,mean = mu,sd = sd)
hist(observations,probability = TRUE,breaks = 20)
x<-seq(mu-4*sd,mu+4*sd,length = 200)
y<-dnorm(x,mu,sd)
lines(x,y)

```

Boxplot (en filter op juiste kolom [which]):
```{r}
boxplot(android$Tijd,ylab="Tijd in ms")
boxplot(android$Tijd~android$Datahoeveelheid,ylab="Tijd in ms") # 'afhankelijke variabele ~ onafhankelijke variabele'
greenDAO<-android[which(android$PersistentieType=="GreenDAO"),] #filter
boxplot(greenDAO$Tijd~greenDAO$Datahoeveelheid)
```

Mooie normaal curve maken:
```{r}
#grote steekproef
x <- seq(-4,4,length=200)
y <- dnorm(x)
plot(x,y,type="l")
#kleine steekproef maak je gebruik van dt(x,df)!
# Bepaal de "interessante" x-waarden voor de plot
x <- seq(from = m-4*s,
         to = m+4*s, 
         length.out = 200)
# Bereken de dichtheidsfunctie
y <- dnorm(x, m, s)
```

Voorbeeld POLYGON:
```{r}
population_mean <- 2.5
population_sd <- 1.5
sd_to_fill <- 1
lower_bound <- 0.5
upper_bound <- 4
x <- seq(-4, 4, length = 1000) * population_sd + population_mean
y <- dnorm(x, population_mean, population_sd)
plot(x, y, type="n", xlab = "Waarde", ylab = "Kans", main = "Oefening 3.6", axes = FALSE)
lines(x, y)
bounds_filter <- x >= lower_bound & x <= upper_bound
x_within_bounds <- x[bounds_filter]
y_within_bounds <- y[bounds_filter]
x_polygon <- c(lower_bound, x_within_bounds, upper_bound)
y_polygon <- c(0, y_within_bounds, 0)
polygon(x_polygon, y_polygon, col = "darkgreen")
```
##Hoofdstuk 4: Steekproefonderzoek

Z-Score bepalen:
```{r} 
#gegevens zijn willekeurig gekozen, vul in!
gemiddelde<- 54
standaardafwijking<-11
x<-63
z<-(x-gemiddelde)/standaardafwijking
z
```

Kans (p) bepalen (OVERSCHRIJDINGSKANS):
```{r}
#voorbeeld: bepaal de kans dat x kleiner is dan 185.
n<-81
mu<-183
sd<-36
pnorm(q = 185,mean = mu,sd = sd/sqrt(n))
```

Over een grens bepalen (KRITIEK GEBIED):
```{r}
#voorbeeld: bepaal dat 85% minder dan 50 rijdt. (qnorm geeft 49.9 terug, wat minder is dan 50)
mu<-43.1
sd<-6.6
p<-0.85
qnorm(p = p,mean = mu,sd = sd)
```

Betrouwbaarheidsinterval:
```{r}
sd<-2.45 #gegeven, centrale limietstelling zegt dat je dit moet gebruiken en delen door vierkantswortel(n).
n<-20
s<-sd/sqrt(n)#volgt uit de centrale liemietstelling
a<-0.08 #Geldt voor een betrouwbaarheidsinterval van 92%. (95% gebruiken we dus alpha = 0.05)
dataset<-c(11.5,16.5,11,17.3,10.8,5.6,13.1,11.5,14.2,12.9,8.7,9.2,15,14.4,10,10.3,18.3,12.9,8.7,14.2)
mean<-mean(x) 
t<-qt(p = 1-a/2,df = n-1) #Het is een kleine steekproef (n=20), dus werken we met t ipv z.

links<-mean-t*s #Dit is simpelweg de formule voor betrouwbaarheidsgrenzen te berekenen. 
rechts<-mean+t*s #bij grote steekproef wordt t = z.
links
rechts

```

Gemiddelde / variantie / standaard afwijking met FREQUENTIETABEL:
```{r}
inhoud<-c(975,985,995,1005,1015,1025)
freq<-c(3,5,13,11,5,3)
n<-sum(freq)

mu<-sum(inhoud*freq)/n
var<-sum(freq*(inhoud-mu)^2)/n
sd=sqrt(var)

mu
var
sd
```

Kansverdeling bij fractie (PERCENTAGES):
```{r}
n<- 60*24*31 #sample size
k<- n-1 #number of succeses
p<- k/n #chance of succes
q<- 1-p #chance of failure

#Eigenschappen van fracties
mean<-p
s<-sqrt(p*q/n)

#Specifieke oefening
chance<-pnorm(0.99999,mean,s)
chance
```

##Hoofdstuk 5: Toetsingsprocedures

Toestingprocedure methode Kritiek grenswaarde:
```{r}
#Variabelen moeten heringevuld worden.
mu<-44
sd<-6.2
n<-72
x<-46.2
a<-0.025
s<-sd/sqrt(n)
#Toestingprocedure (methode Kritieke grensgebied)
#H0: De verwachtingswaarde voor en na BSA is gelijk.
#H1: De verwachtingswaarde BSA is groter > geen BSA.

q<-qnorm(p = 1-a,mean = mu,sd = s) #Kritiek grenswaarde bepalen (rechtzijdig)

if(x>q){
  print("X valt in het kritiek gebied / verwerpingsgebied, dus moeten we de nulhypotese verwerpen.")
}else{
  print("X valt in het aanvaardbaar gebied, en mogen we dus de nulhypothese NIET verwerpen")
}
```

Toetsingsprocedure Overschrijdingskans:
```{r}
mu<-44
sd<-6.2
n<-72
x<-46.2
a<-0.025
s<-sd/sqrt(n)
#Toestingprocedure (methode Kritieke grensgebied)
#H0: De verwachtingswaarde voor en na BSA is gelijk.
#H1: De verwachtingswaarde BSA is groter > geen BSA.

p<-1-pnorm(q = x,mean = mu,sd = s) #Overschrijdingskans bepalen (rechtzijdig)

if(p<a){
  print("De overschrijdingskans (p) is kleiner dan het significantieniveau, en moeten we dus de nulhypothese verwerpen.")
}else{
  print("De overschrijdingskans (p) is groter dan het significantieniveau, en mogen we de nulhypothse NIET verwerpen")
}
```

Toetsingsprocedure KLEINE STEEKPROEF (kritiek gebied en overschrijdingskans):
```{r}
price_diff <- c(400, 500, 350, 200, 400, 
                250, 500, 250, 300, 500,
                350, 350, 200, 100)

m0 <- 300  # Hypothetisch populatiegemiddelde (Gekregen)
alpha <- 0.05
n <- length(price_diff)
m <- mean(price_diff)  # steekproefgemiddelde: IN DIT VOORBEELD WERD DIT GETOETST!
s <- sd(price_diff)    # standaardafwijking van de steekproef
# Overschrijdingskans p = P(M > m)
p <- 1 - pt((m - m0) / (s / sqrt(n)), df = n - 1) # m = de waarde die je wilt checken


if(p<a){
    print("H0 verwerpen")
}else{
    print("H0 niet verwerpen")
}

#Kritiek gebied m>g
t <- qt(1-alpha, df = n - 1)
g <- m0 + t * (s / sqrt(n))
t
if (m > g){
  print("H0 verwerpen")
} else {
  print("H0 niet verwerpen")
}

#t.test
t.test(price_diff,mu = m0,alternative = "greater")
```

##Hoofdstuk 6: Analyse op 2 variabelen

Margins / expected value / chi-kwadraat / cramers V MANUEEL:
```{r}
data<-load_file("C:/Users/IndyV/OneDrive/HoGent/2e Jaar Toegepaste Informatica/Onderzoekstechnieken/onderzoekstechnieken-cursus/oefeningen/data/hfst6_2variabelen/MuziekWijn.csv")
tabel<-table(data)
#N bepalen
n<-margin.table(tabel)
#Alle margins bepalen (RIJ)
rij1<-margin.table(as.array(tabel[1,]))
rij2<-margin.table(as.array(tabel[2,]))
rij3<-margin.table(as.array(tabel[3,]))
#Alle margins bepalen (KOLOM)
col1<-margin.table(as.array(tabel[,1]))
col2<-margin.table(as.array(tabel[,2]))
col3<-margin.table(as.array(tabel[,3]))
#Margins in arrays plaatsen zodat we kunnen itereren
rowMargins<-c(rij1,rij2,rij3)
colMargins<-c(col1,col2,col3)

#Verwachte waardes bepalen
expCol1<-rowMargins*colMargins[1]/n
expCol2<-rowMargins*colMargins[2]/n
expCol3<-rowMargins*colMargins[3]/n

#alles in 1 array plaatsen volgens kolom
allExpected<-c(expCol1,expCol2,expCol3)
allReal<-c(tabel[,1],tabel[,2],tabel[,3])

#manueel chi-kwadraat
chi<-sum((allReal-allExpected)^2 / allExpected)
chi
#manueel cramér's V
cramer<-sqrt(chi/(n*2)) #2 = kleinste rij/kolom - 1 (3-1=2)
cramer
```

Margins / expected value / chi-kwadraat / cramers V BUILT IN:
```{r}
data<-load_file("C:/Users/IndyV/OneDrive/HoGent/2e Jaar Toegepaste Informatica/Onderzoekstechnieken/onderzoekstechnieken-cursus/oefeningen/data/hfst6_2variabelen/MuziekWijn.csv")
tabel<-table(data)

#MARGINS BEPALEN
margin.table(tabel,margin = 1) #1 bepaalt margins van de rijen
margin.table(tabel,margin = 2) #2 bepaalt margins van de kolommen
margin.table(tabel)            #3 bepaalt n, volledig aantal

#Expected values
chisq.test(tabel)$expected

#Chi-kwadraat
chisq.test(tabel)$statistic

#Cramér's V
cramersV(tabel)
```

Chi-kwadraat functie plotten:
```{r}
x <- seq(0,20,length=100)
hx <- dchisq(x,df=4)
plot(x,hx, type='l')
```

Tabel omvormen naar percentages:
```{r}

data<-load_file("C:/Users/IndyV/OneDrive/HoGent/2e Jaar Toegepaste Informatica/Onderzoekstechnieken/onderzoekstechnieken-cursus/oefeningen/data/hfst6_2variabelen/MuziekWijn.csv")
tabel<-table(data)

wijnen<-tabel[2,] #Wijnen zonder muziek
wijnen

prop.table(wijnen)
barplot(wijnen,ylab = "Percentage")
```

Frequenties van datums converteren:
```{r}
Aardbevingen<-load_file("C:/Users/IndyV/OneDrive/HoGent/2e Jaar Toegepaste Informatica/Onderzoekstechnieken/onderzoekstechnieken-cursus/oefeningen/data/hfst6_2variabelen/Aardbevingen.csv")

strDates <- Aardbevingen$Date 			#alle datums nemen
dates <- as.Date(strDates, "%m/%d/%Y")  #datums omzetten van dd/mm/yyyy naar yyyy-mm-dd
freq <- table(format(dates,"%yy-%m"))    #tellen per maand
r <- as.data.frame(freq) 
#plot en line
plot(x = r$Var1,y = r$Freq,type="l",lty=1,xlab="Maand",ylab="Aantal aardbevingen" )
lines(x = r$Var1,y = r$Freq, pch = 18, col = "blue", type = "b", lty = 1)
```

Lineaire regressie / correlatie / covariantie / determinantiecoefficient BUILT IN:
```{r}
X<-c(10,12,8,13,9,10,7,14,11,6)
Y<-c(11,14,9,13,9,9,8,14,10,6)

plot(x =X, y = Y)
#Regressie berekenen en tekenen (constante, dus abline!)
regressie<-lm(Y~X)  #Y depends on X
abline(regressie,col="red")
#correlatie & covariantie. Correlatie moet tussen [-1,1] liggen!
correlation<-cor(X,Y)
covariance<-cov(X,Y)
determinantiecoefficient<-correlation^2 #verklaarde variantie
```

Lineaire regressie / correlatie / covariantie / determinantiecoefficient MANUEEL:
```{r}
X<-c(10,12,8,13,9,10,7,14,11,6)
Y<-c(11,14,9,13,9,9,8,14,10,6)
n<-length(X)
plot(x =X, y = Y)
#Regressie berekenen en tekenen (constante, dus abline!)
#lineaire regressie: y = b0 + b1*x
meanX<-mean(X)
meanY<-mean(Y)
b1 = sum((X-meanX)*(Y-meanY))/sum((X-meanX)^2)
b0 = meanY - b1*meanX
regressie= b0 + b1*X

lines(X,regressie,col="red")

#Covariantie / correlation / determinantiecoefficient
covariantie<-sum((X-meanX)*(Y-meanY))/(n-1)
correlatie<-covariantie/(sd(X)*sd(Y))
determinantiecoefficient<-correlatie^2
```

##Hoofdstuk 7: De Chi-kwadraat toets:
CHI-KWADRAAT toets:overschrijdingskans methode (goodness of fit = p > a => steekproef is representatief aan populatie (H0 = representatief)):
```{r}
library(MASS)
data<-survey
X<-data$Smoke
Y<-data$Exer
tabel<-table(X,Y)

#Toetsing 
alpha<-0.05
toets<-chisq.test(tabel)
chi<-toets$statistic
p<-toets$p.value

if(p<alpha){
  print("H0 WEL verwerpen")
}else{
  print("H0 NIET verwerpen")
}
```

CHI-KWADRAAT toets: kritiek grensgebied methode (goodness of fit = CHIKWADRAAT < g => steekproef is representatief aan populatie (H0 = representatief)):
```{r}
library(MASS)
data<-survey

X<-data$Smoke
Y<-data$Exer
tabel<-table(X,Y)


a<-0.05
chi<-chisq.test(tabel)$statistic
g<-qchisq(p = 1-a,df = 6)

if(chi>g){
  print("H0 WEL verwerpen");
}else{
  print("H0 NIET verwerpen ")
}
```

Bepaal gestandaardiseerde residuen voor extreme waarden:
```{r}
#Alles groter dan 2 of kleiner dan -2 is EXTREEM!
data <- chisq.test(Aids2$sex,Aids2$T.categ)
data$stdres
```

Bereken verwachte percentage voor de populatie als geheel
```{r}
#Hierbij tel je alle aantallen op van de populatie (N), en ieder aantal ga je een voor een delen door N.
```
##Hoofdstuk 8: Tijdsreeksen:

Voortschrijdend gemiddelde SMA(Simple Moving Average):
```{r}
setwd("C:/Users/IndyV/OneDrive/HoGent/2e Jaar Toegepaste Informatica/Onderzoekstechnieken/onderzoekstechnieken-cursus/oefeningen/data/hfst8_tijdsreeksen")
passagiers<-read.csv("Passagiers2.csv")

SMA<-SMA(x = passagiers$AirPassengers,n=4)
plot(SMA)
```

EMA = Exponential Moving Average
Enkelvoudig exponentiële afvlakking (EMA):
```{r}
library(forecast)

data<-round(rnorm(50,50,10));
tijdreeks<-ts(data,frequency = 10)
plot(tijdreeks)

afvlakking<-HoltWinters(tijdreeks,beta=FALSE,gamma=FALSE) #je kan waardes meegeven met beta, alpha, gamma
plot(afvlakking)

voorspelling<-forecast(afvlakking,5)
plot(voorspelling)
```

Dubbel exponentiële afvlakking (trend aanwezig)(EMA):
```{r}
library(forecast)

data<-round(rnorm(50,50,10));
sorted<-sort(data)
plot(sorted)

kommagetalToevoegen<-rnorm(50,0,2)
nieuweData<- sorted+kommagetalToevoegen

tijdreeks<-ts(nieuweData,frequency = 10)
plot(tijdreeks)

afvlakking<-HoltWinters(tijdreeks,alpha=TRUE,beta=TRUE,gamma=FALSE) #je kan waardes meegeven met beta, alpha, gamma
plot(afvlakking)

voorspelling<-forecast(afvlakking,3)
voorspelling
plot(voorspelling)
```

Driedubbele exponentiële afvlakking (seizoen aanwezig)(EMA):
```{r}
library(forecast)

x <- seq(1:50)
y <- sin(x) #Sinus geeft golven, wat een seizoen nabootst.

kommagetalToevoegen<-rnorm(50,0,0.3)
y <- y+4+kommagetalToevoegen #grotere schommeling maken

tijdreeks<-ts(y,frequency = 10)
plot(tijdreeks)

afvlakking<-HoltWinters(tijdreeks) #je kan waardes meegeven met beta, alpha, gamma
plot(afvlakking)


voorspelling<-forecast(afvlakking,30)
plot(voorspelling)
```

Autocorrelatie / Autocovariantie (Correlatie vinden in voorspellingsfouten):
```{r}
data<-load_file("C:/Users/IndyV/OneDrive/HoGent/2e Jaar Toegepaste Informatica/Onderzoekstechnieken/onderzoekstechnieken-cursus/oefeningen/data/hfst8_tijdsreeksen/Budget.csv")
tijdreeks<-ts(data$Omzet)
tijdreeks
acf(tijdreeks) #Type parameter om ook Autocovariance te gebruiken

```